ACORDAO-COMPLETO-2584827

ACÓRDÃO 3499/2023 ATA 13/2023 - PRIMEIRA CÂMARA

VISTOS, relatados e discutidos estes autos que tratam de recurso de reconsideração interposto pelo Sr. Washington Luís de Oliveira contra o Acórdão 2415/2022-TCU-Primeira Câmara,
ACORDAM os Ministros do Tribunal de Contas da União, reunidos em sessão de Primeira Câmara, ante as razões expostas pelo Relator, em:
9.1. conhecer do recurso interposto e, no mérito, dar-lhe provimento, a fim de tornar insubsistente o Acórdão 2415/2022-TCU-Primeira Câmara; 
9.2. com fundamento no art. 1° da Lei 9.873/1999 c/c o art. 2° da Resolução-TCU 344/2022, reconhecer a ocorrência da prescrição das pretensões ressarcitória e punitiva; 
9.3.  arquivar o processo; e
9.4. dar ciência desta deliberação ao recorrente, ao Ministério do Desenvolvimento e Assistência Social, Família e Combate à Fome e à Procuradoria da República no Estado do Maranhão.

Recurso de reconsideração interposto pelo Sr. Washington Luís de Oliveira contra o Acórdão 2.415/2022-1ª Câmara.

Primeira Câmara

Município de Bacuri - MA e Secretaria Especial do Desenvolvimento Social (extinto).

3. Responsáveis/Recorrentes:
3.1. Responsável: Washington Luís de Oliveira (XXX.175.323-XX).
3.2. Recorrente: Washington Luís de Oliveira (XXX.175.323-XX).

13.1. Ministros presentes: Walton Alencar Rodrigues (Presidente), Benjamin Zymler (Relator), Jorge Oliveira e Jhonatan de Jesus.
13.2. Ministro-Substituto presente: Weder de Oliveira.

WASHINGTON LUIS DE OLIVEIRA

BENJAMIN ZYMLER

Ministro-Substituto Augusto Sherman Cavalcanti.

Cuidam os autos de recurso de reconsideração interposto pelo Sr. Washington Luís de Oliveira contra o Acórdão 2415/2022-TCU-Primeira Câmara.
2.	O presente feito trata, originalmente, de tomada de contas especial instaurada pela então Secretaria Especial do Desenvolvimento Social, em razão da não comprovação da regular aplicação dos recursos repassados pela União ao Município de Bacuri/MA, por meio do Fundo Nacional de Assistência Social (FNAS) , na modalidade fundo a fundo, para a execução dos Programas Proteção Social Básica (PSB) e Proteção Social Especial (PSE) , no exercício de 2011.
3.	Após o contraditório do mencionado responsável, o Tribunal decidiu, por meio do Acórdão 2415/2022-TCU-Primeira Câmara, julgar irregulares suas contas, com a imputação do débito e da multa especificados.
4.	Irresignado com essa deliberação, o Sr. Washington Luís de Oliveira ingressou com o presente recurso de reconsideração, o qual mereceu a seguinte análise pelo auditor da Unidade de Auditoria Especializada em Recursos (AudRecursos) - transcrição parcial com os ajustes pertinentes:
"7.	Reitera-se o exame preliminar de admissibilidade (peça 81) , ratificado pelo relator, Ministro Benjamin Zymler (peça 84) , que concluiu pelo conhecimento do recurso, suspendendo-se os efeitos dos itens 9.2, 9.3 e 9.4 do Acórdão 2145/2022-TCU-Primeira Câmara, relatado pelo Ministro-Substituto Augusto Sherman Cavalcanti, eis que preenchidos os requisitos processuais aplicáveis à espécie.
PRELIMINAR
8.	Delimitação
8.1.	Constitui objeto da presente preliminar do recurso verificar se:
	a) houve a prescrição (peça 80, p. 3-10) .
9.	Ocorrência da prescrição
9.1.	Os recorrentes defendem a ocorrência da prescrição, com fundamento nos seguintes argumentos:
	a) tanto o relatório técnico da Secretaria de Controle Externo de Tomada de Contas Especial, quanto o Ministério Público junto ao Tribunal de Contas reconhecem a ocorrência da prescrição (peça 80, p. 4-6) ;
	b) o Supremo Tribunal Federal fixou entendimento, por meio da tese 899, nos seguintes termos: "É prescritível a pretensão de ressarcimento ao erário fundada em Decisão de Tribunal de Contas", por meio do julgamento do Recurso Extraordinário nº 636.866/AL em 20 de abril de 2020 (peça 80, p. 6-10) .
Análise
9.2.	Para exame da prescrição, o Tribunal fez publicar a Resolução TCU 344/2022. Segundo o art. 2° da sobredita resolução, "prescrevem em cinco anos as pretensões punitiva e de ressarcimento, contados dos termos iniciais indicados no artigo 4°, conforme cada caso". O art. 4°, inciso IV, por seu turno, estabelece que o termo inicial da prescrição será contado "da data do conhecimento da irregularidade ou do dano, quando constatados em fiscalização realizada pelo Tribunal, pelos órgãos de controle interno ou pelo próprio órgão ou entidade da Administração Pública onde ocorrer a irregularidade".
9.3.	Observa-se, que o relatório da Controladoria-Geral da União foi emitido em 8/10/2012  (peça 9, p. 1) , data, portanto, em que é possível atestar o conhecimento das irregularidades por parte do órgão de controle interno. Tem-se, assim, que essa é a data de início da fluência do prazo prescricional.
9.4.	 A partir dessa data, ocorreram diversos atos interruptivos da prescrição, nos termos do art. 5° da Resolução TCU 344/2022, a exemplo:
	a) em 1/10/2020, com a notificação do responsável (peças 13-14) ;
	b) em 5/3/2021, com a Nota Técnica 465/2021 (peça 19) ;
	c) em 25/10/2021, com o Relatório 116/2021 (peça 29) ;
	d)  em 28/10/2021, com o Relatório de Auditoria 2.578/2021 (peça 34) ;
	e)  em 10/11/2021, com a autuação do presente processo de TCE;
	f) em 22/1/2022, com a citação do responsável (peças 45 e 47) ;
	g) em 3/5/2022, com a decisão condenatória recorrível (peça 68) .
9.5.	Observa-se, pelos eventos indicados, conforme Resolução TCU 344/2022, que restou caracterizada a prescrição da pretensão punitiva e ressarcitória do TCU, uma vez transcorrido prazo superior a cinco anos entre o conhecimento da irregularidade e o primeiro ato de interrupção do prazo prescricional. Verificou-se que o termo inicial da prescrição ocorreu em 8/10/2012, data da emissão do relatório da Controladoria-Geral da União em que foi possível atestar o conhecimento das irregularidades por parte do órgão de controle interno, e que o primeiro ato de interrupção da prescrição, nos termos do art. 5º da Resolução TCU 344/2022, foi adotado apenas em 1/10/2020, com a notificação do responsável.
CONCLUSÃO
10.	Das análises anteriores, conclui-se, conforme Resolução TCU 344/2022, que restou caracterizada a prescrição da pretensão punitiva e ressarcitória do TCU, uma vez transcorrido prazo superior a cinco anos entre o conhecimento da irregularidade e o primeiro ato de interrupção do prazo prescricional. Verificou-se que o termo inicial da prescrição ocorreu em 8/10/2012, data da emissão do relatório da Controladoria-Geral da União em que foi possível atestar o conhecimento das irregularidades por parte do órgão de controle interno, e que o primeiro ato de interrupção da prescrição, nos termos do art. 5º da Resolução TCU 344/2022, foi adotado apenas em 1/10/2020, com a notificação do responsável.
11.	 Com base nessas conclusões, propõe-se o provimento do recurso.
PROPOSTA DE ENCAMINHAMENTO
12.	Ante o exposto, com fundamento nos artigos 32, inciso I; e 33, da Lei 8.443/1992, submetem-se os autos à consideração superior, com posterior encaminhamento ao Ministério Público junto ao Tribunal de Contas da União e ao Gabinete do Relator, propondo:
a) conhecer do recurso interposto e, no mérito, dar-lhe provimento;
	b) comunicar a deliberação que vier a ser proferida por esta Corte ao recorrente e à Secretaria Especial do Desenvolvimento Social."
5.	O Diretor aquiesceu ao aludido encaminhamento.
6.	O titular da AudRecursos também concordou com o reconhecimento da prescrição das pretensões punitiva e ressarcitória. Nada obstante, fez os seguintes ajustes na proposta formulada.
	"a) conhecer do presente recurso para, no mérito, dar-lhe provimento;
	b) reconhecer a ocorrência da prescrição para afastar o débito e a multa imputados ao recorrente;  
	c) arquivar o presente processo, nos termos do art. 11 da Resolução-TCU 344/2022; e
	d) dar ciência da decisão que vier a ser proferida ao recorrente, à Secretaria Especial do Desenvolvimento Social e à Procuradoria da República no Estado do Maranhão."
7.	O Ministério Público junto ao TCU aquiesceu ao último encaminhamento.
	É o relatório.

Manuella Barbosa Macola (OAB-DF 64.218) e Cassio Barbosa Macola (OAB-DF 48.798), representando Washington Luís de Oliveira.

Procurador Rodrigo Medeiros de Lima.

RECURSO DE RECONSIDERAÇÃO EM TOMADA DE CONTAS ESPECIAL. FUNDO NACIONAL DE ASSISTÊNCIA. AUDITORIA DA CGU. IMPUGNAÇÃO DAS DESPESAS. CONTAS IRREGULARES. DÉBITO. MULTA. NÃO OCORRÊNCIA DA PRESCRIÇÃO. RECONHECIMENTO DA PRESCRIÇÃO. CONHECIMENTO E PROVIMENTO.

TOMADA DE CONTAS ESPECIAL (TCE)

Unidade de Auditoria Especializada em Recursos (AudRecursos); Unidade de Auditoria Especializada em Tomada de Contas Especial (AudTCE).

Cuidam os autos de recurso de reconsideração interposto pelo Sr. Washington Luís de Oliveira contra o Acórdão 2415/2022-TCU-Primeira Câmara.
2.	O presente feito trata, originalmente, de tomada de contas especial instaurada pela então Secretaria Especial do Desenvolvimento Social, em razão da não comprovação da regular aplicação dos recursos repassados pela União ao Município de Bacuri/MA, por meio do FNAS na modalidade fundo a fundo, para a execução dos Programas Proteção Social Básica (PSB) e Proteção Social Especial (PSE) , no exercício de 2011.
3.	Após o contraditório do mencionado responsável, o Tribunal decidiu, por meio do Acórdão 2415/2022-TCU-Primeira Câmara, julgar irregulares suas contas, com a imputação do débito e da multa especificados.
4.	Irresignado com essa deliberação, o Sr. Washington Luís de Oliveira ingressou com o presente recurso de reconsideração, alegando, unicamente, a ocorrência da prescrição.
5.	O auditor da AudRecursos analisou a matéria e concluiu, à luz da Resolução TCU 344/2022, que, de fato, restou caracterizada a prescrição das pretensões punitiva e ressarcitória, uma vez transcorrido prazo superior a cinco anos entre o conhecimento da irregularidade e o primeiro ato de interrupção do prazo prescricional. 
6.	Com isso, propôs que o recurso fosse conhecido e, no mérito, desprovido.
7.	O titular da unidade técnica também concordou com a análise efetuada. Nada obstante, fez ajustes na proposta, a fim de que fosse reconhecida, expressamente, na parte dispositiva, a prescrição das pretensões punitiva e ressarcitória; e determinado o arquivamento do processo, nos termos do art. 11 da Resolução-TCU 344/2022, com a devida ciência da decisão ao recorrente, à Secretaria Especial do Desenvolvimento Social e à Procuradoria da República no Estado do Maranhão.
8.	O Ministério Público junto ao TCU aquiesceu ao último encaminhamento.
9.	Feito esse necessário resumo, passo a decidir.
10.	De fato, deve ser acolhida a questão preliminar trazida pelo Sr. Washington Luís de Oliveira, pois entre o início da contagem do prazo prescricional, em 8/10/2012, quando houve o conhecimento da irregularidade pela administração, consubstanciada pela emissão do relatório de fiscalização pela Controladoria-Geral da União, e o primeiro marco interruptivo, em 1º/10/2020, quando houve notificação do responsável pela administração, transcorreram-se inequivocamente mais de cinco anos, incidindo, portanto, a prescrição.
11.	Sendo assim, deve o recurso ser conhecido e, no mérito, provido, a fim de que seja tornado insubsistente o Acórdão 2415/2022-TCU-Primeira Câmara. Ademais, cabe reconhecer a ocorrência de prescrição e determinar o arquivamento do processo, com fulcro no art. 11 da Resolução TCU 344/2022. 
12.	Diante de todo o exposto, VOTO por que o Tribunal aprove o acórdão que ora submeto à deliberação deste Colegiado.
TCU, Sala das Sessões, em 9 de maio de 2023.
BENJAMIN ZYMLER 
Relator